臺灣高等法院民事判決
109年度上易字第200號
上訴人即附  
帶被上訴人  興富發建設股份有限公司

法定代理人  鄭志隆  
訴訟代理人  陳恒寬律師
複  代理人  柯雪莉律師
訴訟代理人  林桂聖律師                      
被上訴人即  
附帶上訴人  陳雅萍 

訴訟代理人  沈晉瑋律師
複  代理人  邱邦傑律師

上列當事人間請求給付遲延金等事件，上訴人對於中華民國108
年12月20日臺灣臺北地方法院108年度訴字第2185號第一審判決
提起上訴，被上訴人提起附帶上訴，本院於109年6月2日言詞辯
論終結，判決如下：
    主      文
原判決關於命上訴人興富發建設股份有限公司給付逾新臺幣貳拾
肆萬捌仟貳佰捌拾元部分，及該部分假執行之宣告，暨訴訟費用
（除確定部分外）之裁判均廢棄。
上開廢棄部分，被上訴人陳雅萍在第一審之訴及假執行之聲請均
駁回。
其餘上訴及附帶上訴均駁回。
第一審（除確定部分外）、第二審（含附帶上訴）訴訟費用，由
被上訴人陳雅萍負擔二十分之九，餘由上訴人興富發建設股份有
限公司負擔。
    事實及理由
一、被上訴人即附帶上訴人陳雅萍(下稱陳雅萍）主張：上訴人
    即附帶被上訴人興富發建設股份有限公司（下稱興富發)，
    於民國102年12月11日就坐落臺北市○○區○○段0○段00000○000
    00地號土地之「双湖滙」社區建案（下稱系爭建案），與伊
    簽訂房屋土地預定買賣契約（下稱系爭契約），約定伊以新
    臺幣（下同）6894萬元買受系爭建案編號A5棟5樓房屋、地
    下第4層編號213號、編號214號之汽車停車空間暨其坐落土
    地之應有持分（下稱系爭房地）。依系爭契約第11條約定，
    興富發應於106年12月31日完成主建物、附屬建物及使用執
    照所定之必要設施，並取得使用執照，否則應以核發使用執
    照日計算，每逾1日按已兌現價款萬分之5計算遲延損害予伊
    。惟興富發遲至107年2月23日始取得使用執照，總計遲延53
    日，且伊於107年2月23日已付價款2069萬元，興富發自應給
    付伊違約金54萬8285元，然迄今仍未給付。爰依系爭契約第
    11條第2項約定，請求興富發給付伊54萬8285元，及自起訴
    狀繕本送達翌日起至清償日止，按年息5%計算之利息，並願
    供擔保，請准宣告假執行等語(未繫屬本院部分，不予贅述
    ）。
二、興富發則辯以：
  ㈠系爭建案於106年9月30日竣工，伊即於同日申請使用執照，
    依建築法第70條第1項與臺北市使照作業流程圖，若無主要
    構造、室內隔間及建築物主要設備等與設計圖樣不相符之情
    形，主管機關臺北市政府都市發展局(下稱北市都發局）應
    於20日內，即106年10月20日前核發使用執照，惟北市都發
    局就安排各單位會勘，即已耗費83日，迄於106年12月22日
    始告完成，其後復以伊未與主張受有損害之鄰房所有權人達
    成和解（下稱鄰損事件），尚未解除列管為由，停發系爭建
    案使用執照63日，致伊迄至107年2月23日始取得使用執照。
    是自伊提出申請使用執照至核發為止，共經過146日，較上
    開建築法所定20日多出126日。又北市都發局為完成會勘所
    耗費逾越法定審核期間之83日，係其內部作業流程所致，自
    不可歸責於伊。至於北市都發局以鄰損事件停發使用執照，
    依建築法第70條第1項規定及實務見解，此屬違法，故系爭
    建案受此影響延後53日取得使用執照不可歸責於伊，依系爭
    契約第11條第1項第2款約定，系爭建案得就其影響之126日
    期間順延完工期間。
  ㈡系爭建案自103年5月5日開工，迄至106年12月31日約定取得
    使用執照日止，計有如表二「颱風日(停止上班)」欄所示13
    日經臺北市政府人事行政局公告停止上班。又勞動基準法第
    30條第1項於104年6月3日修正公布，並於105年1月1日施行
    ，將勞工工作時數由每2週84小時，縮減為每週不得超過40
    小時，每週減少2小時，系爭建案自103年5月5月開工時起，
    至106年12月31日約定取得使用執照日止，總計減少工作日2
    6日。另105年12月21日修正公布之勞動基準法第36條第1項
    規定，將勞工每7日中至少應有1日之休息，增加為每7日中
    應有2日之休息，並自105年12月23日施行，自103年5月5日
    起工日起，至106年12月31日約定取得使用執照日止，共計
    增加46個休息日。伊依系爭契約第11條第1項第1款、第2款
    約定，得請求順延工作期間85日(計算式：13+26+46=85）至
    107年3月26日，則伊於同年2月23日取得使用執照，自無庸
    給付陳雅萍違約金。且系爭契約於簽訂後，因颱風與勞動基
    準法修正，非締約時所得預見，依原有效果顯失公平，自應
    依民法第227條之2第1項規定順延完工期限。
  ㈢系爭契約第20條第1項約定，伊應於使用執照核發日起6個月
    內通知陳雅萍交屋，即伊如於106年12月31日取得使用執照
    ，至遲應於107年6月30日前通知陳雅萍交屋，陳雅萍於107
    年6月30日前無權請求使用系爭房地，故系爭建案使用執照
    雖於107年2月23日核發，並未造成陳雅萍原得使用系爭房地
    之權利受有何減損，自不得請求給付違約金。縱認陳雅萍得
    請求違約金，因系爭建案已於106年9月30日核定竣工，已履
    行一部債務，且兩造約定違約金有過高情事，伊自得依民法
    第251條、第252條規定請求減免。
  ㈣陳雅萍依系爭契約第6條第2項約定，應於107年7月2日交屋時
    給付伊8萬4988元之找補款（詳附件），惟迄今仍未給付，
    爰主張以陳雅萍對其所負之找補款債務，與其對陳雅萍所負
    之違約金債務互為抵銷。又系爭契約第11條第2項之性質為
    損害賠償之約定，並非懲罰性違約金，陳雅萍不得就該違約
    金請求給付遲延利息等語。
三、原審判命興富發給付43萬4490元本息，並為准、免假執行之
    宣告，駁回陳雅萍其餘之訴及假執行之聲請（原判決駁回陳
    雅萍請求逾54萬8285元本息部分，未據其聲明不服）。興富
    發就其敗訴部分不服提起上訴，並聲明：㈠原判決不利於興
    富發部分廢棄。㈡上開廢棄部分，陳雅萍在第一審之訴及其
    假執行聲請均駁回。陳雅萍則答辯聲明：上訴駁回。並提起
    附帶上訴，聲明：㈠原判決關於駁回陳雅萍後開第2項之訴部
    分廢棄。㈡興富發應再給付陳雅萍11萬3795元，及自108年5
    月31日起至清償日止，按年息5%計算之利息。興富發則答辯
    聲明：附帶上訴駁回。
四、兩造不爭執之事項：
  ㈠陳雅萍於102年12月11日與興富發簽署系爭契約，以6894萬元
    向興富發買受系爭房地，於107年2月23日止已繳納買賣價金
    2069萬元。系爭建案於103年5月5日開工，於106年9月30日
    完成主建物、附屬建物及使用執照所定之必要設施，並於該
    日向主管機關申請使用執照。嗣北市都發局於107年2月22日
    撤銷系爭建案之鄰損列管，並於107年2月23日核發系爭建案
    之使用執照（107使字第5178號）。有系爭契約、系爭建案
    完工期限順延說明、系爭建案使用執照存根、使用執照申請
    書、都發局107年2月22日北市都建字第10736183400號函在
    卷可稽（見原審卷一第21至99、103、111頁、原審被證12）
    。
  ㈡兩造於系爭契約第11條第1項第1款、第2款、第2項約定：「
    開工及完工最後期限：一、本大樓之建築工程應在民國103
    年9月1日之前開工，民國106年12月31日之前完成主建物、
    附屬建物及使用執照所定之必要設施，並以取得使用執照視
    為完工，但有下列情事之一者，得順延其期間：㈠因天災地
    變等不可抗力之事由，致乙方（即興富發，下同）不能施工
    者，其停工期間。㈡因政府法令變更或其他非可歸責於乙方
    事由時，其影響期間。……二、乙方如逾前項期間未開工或未
    取得使用執照者（以主管機關核發使用執照日為完工日），
    每逾1日應按已兌現價款依萬分之5單利計算遲延利息予甲方
    （即陳雅萍，下同）。若逾期3個月未開工或未取得使用執
    照，視為乙方違約，甲方得依第25條違約約定處理。」（見
    原審卷一第32頁）。
  ㈢興富發於107年6月29日出具交屋結算明細表（下稱系爭交屋
    結算明細表）、完工期限順延說明書、收據（見原審卷一第
    103、105、107頁），作為和解方案，惟陳雅萍拒絕簽收完
    工期限順延說明書及收據。系爭交屋結算明細表之「遲延金
    」欄記載「有爭議暫不結算」，陳雅萍於107年7月2日於其
    上簽名。同日興富發出具交屋切結書，經陳雅萍簽署，其上
    記載「即日起由本人（即陳雅萍）接收使用」（見原審卷一
    第229頁）
  ㈣臺北市政府人事處公告於下列期日停止上班：103年7月23日
    、103年9月21日、104年7月10日、104年8月7日、104年8月8
    日、104年9月28日、104年9月29日、105年7月8日、105年9
    月17日、105年9月27日、105年9月28日、106年7月29日、10
    6年7月30日。其中103年9月21日、104年8月7日、106年7月2
    9日為晚上停止上班，其餘為全日停止上班，有臺北市歷次
    天然災害停止上班上課訊息查詢資料足參（見原審卷一第25
    5至257頁）。
  ㈤系爭契約第11條第2項所稱遲延利息之性質為損害賠償額預定
    性違約金（見本院卷第19至20頁）。
五、本院判斷：
    陳雅萍主張：系爭契約第11條約定興富發應於106年12月31
    日取得使用執照，否則，應按遲延取得使用執照日數，依伊
    已給付價金2069萬元之萬分之5計付違約金。興富發於107年
    2月23日始取得使用執照，總計遲延53日，伊自得依前揭約
    定請求興富發給付54萬8285元【計算式：53×00000000×5/10
    000＝548285】等語。惟為興富發所否認，並以前詞置辯。經
    查：
  ㈠興富發遲延取得使用執照之日數總計為53日：查陳雅萍主張
    兩造於系爭契約第11條約定，興富發應於106年12月31日前
    取得使用執照，而興富發於107年2月23日始取得使用執照等
    情，已據興富發所不爭執，堪信為實。據此計算，興富發遲
    延取得使用執照之日數為53日（31+22，末日不計入）。
  ㈡興富發依系爭契約第11條第1項第1款、第2款約定，得請求順
    延完工期間29日：
    查系爭契約第11條第1項第1款、第2款約定：本大樓之建築
    工程應在103年9月1日之前開工，106年12月31日之前完成主
    建物、附屬建物及使用執照所定之必要設施，並以取得使用
    執照視為完工，但有下列情事之一者，得順延完工期間，⑴
    因天災地變等不可抗力之事由，致興富發不能施工者，其停
    工期間。⑵因政府法令變更或其他非可歸責於興富發事由時
    ，其影響期間。茲將興富發得依上開約定，順延完工期間之
    停工期間與影響期間，分項析述如下：
  ⒈興富發因颱風假停工10日：經查，興富發係於103年5月5日開
    工，107年2月23日取得使用執照，期間有如表一「颱風假」
    欄所示之期日共13日，經臺北市政府人事處公布停止上班，
    其中103年9月21日、104年8月7日、106年7月30日為晚上停
    止上班(下稱系爭晚上停止上班3日颱風假)，有該市歷次天
    然災害停止上班上課訊息查詢資料足憑（見原審卷一第255
    至257頁）。次查，系爭晚上停止上班3日颱風假並不影響白
    天正常上班時間之施工，興富發亦未舉證其於上開期日因颱
    風來襲而未能施工，自不得據此順延完工期間。其餘10日颱
    風假(下稱系爭10日颱風假)均係臺北市政府依據行政院頒布
    之天然災害停止上班及上課作業辦法公布停止上班，興富發
    於系爭10日颱風假無法施工，合於系爭契約第11條第1項第1
    款所定因天災不可抗力之事由，致不能施工之約定，自得順
    延完工期間10日。
  ⒉興富發公司因勞動基準法修正，受影響之期間為19日：經查
    ，勞動基準法第30條第1項原規定，﻿勞工每日正常工作時間
    不得超過8小時，每2週工作總時數不得超過84小時。嗣於10
    4年6月3日修正公布為，勞工正常工作時間，每日不得超過8
    小時，每週不得超過40小時，並自105年1月1日施行。則自1
    05年1月1日起至106年12月31日止共計730日，每28日即會減
    少1個工作日，興富發因該次勞動基準法之修正，總計減少
    施工日數為26日【計算式：730×1/28＝26.07】。又勞動基準
    法第37條第1項原規定，紀念日、勞動節日及其他由中央主
    管機關規定應放假之日，均應休假。嗣於105年12月21日修
    正公布為，內政部所定應放假之紀念日、節日、勞動節及其
    他中央主管機關指定應放假日，均應休假。105年12月6日修
    正之前項規定，自106年1月1日施行。即將勞工原可以放假
    之1月2日(元旦翌日)、3月29日(青年節)、9月28日(教師節)
    、10月25日(光復節)、10月31日(蔣介石誕辰)、11月12日(
    國父誕辰)、12月25日(行憲紀念日)共7日，改為只紀念不放
    假，故興富發可施工之期間又多出7日，經予扣除，興富發
    因勞動基準法修正而受影響之期間為19日【計算式：26－7＝1
    9】，自得依系爭契約第11條第1項第2款約定請求順延完工
    期間19日。
  ⒊陳雅萍雖主張：系爭建案於106年9月31日已竣工，距106年12
    月31日尚有90日可申辦使用執照，可見颱風假對於系爭契約
    約定於106年12月31日取得使用執照，並無影響；又勞動基
    準法修正僅規範雇主要求勞工在休息日上班，需另給付加班
    費，並不影響勞工在休息日工作，均不得據以順延完工期間
    云云。惟查，系爭契約第11條第1項約定以取得使用執照日
    視為完工日，系爭建案於107年2月23日取得使用執照始應視
    為完工，則系爭10日颱風假既發生於系爭建案完工前，興富
    發自得依系爭契約第11條第1項第1款約定，主張順延完工期
    間。次查，勞動基準法第30條第1項原規定，﻿勞工每日正常
    工作時間不得超過8小時，每2週工作總時數不得超過84小時
    ，104年6月3日修正公布為，勞工正常工作時間，每日不得
    超過8小時，每週不得超過40小時，並自105年1月1日施行。
    則勞工每2週即減少工作時數4小時，每4週(即28日）即減少
    工作1日，明顯影響興富發之完工期間，興富發亦得依系爭
    契約第11條第1項第2款約定順延完工期間。則陳雅萍此部分
    之主張，不足採信。
  ⒋富興發雖抗辯：系爭晚上停止上班3日颱風假應計入順延工作
    期間，另105年12月21日修正公布勞動基準法，採一例一休
    制度，並於106年1月1日施行，增加勞工46日休息日，亦應
    計入順延工作日云云。惟查，系爭契約第11條第1項第1款乃
    約定，因天災地變等不可抗力之事由，致興富發不能施工者
    ，得以其停工期間順延完工期間，並非只要放颱風假即可順
    延完工期間。而系爭晚間停止上班3日颱風假不影響白天正
    常上班，興富發抗辯其於上開期間未施工，乃屬變態事實，
    自應負舉證責任，惟興富發未舉證以實其說，僅徒托空言，
    尚難憑採。次查，106年1月1日施行之一例一休，乃影響雇
    主對於勞工正常工作時間之調整，及規範雇主要求勞工於休
    息日工作須發給加班費，並非對所有行業均有影響。如勞工
    每週正常工作時間40小時，原即按每日8小時分配於5個工作
    日，一例一休之實施對該雇主即無顯著影響。觀諸系爭契約
    第11條第2項約定文義，政府法令變更須對興富發造成影響
    ，始得以影響期間順延完工期間。而興富發並未舉證證明一
    例一休實施前其僱用勞工每週工作日數與時數為何，於一例
    一休實施後因而受有何影響，尚難認其得據此順延完工期間
    。再者，一例一休並未減少勞工之工作時數，反係減少勞工
    放假日，勞工因一例一休之實施而增加工作日數。則興富發
    抗辯勞工增加46日之休息日，其得順延46日之完工期間，更
    屬無據。
  ⒌興富發雖抗辯：系爭契約成立後，有颱風與勞動基準法修正
    等，非締約當時所得預料之因素，依原有效果顯失公平，應
    依民法第227條之2第1項規定，順延完工期限云云。惟按契
    約成立後，情事變更，非當時所得預料，而依其原有效果顯
    失公平者，當事人得聲請法院增、減其給付或變更其他原有
    之效果，民法第227條之2第1項固定有明文。然情事變更原
    則，旨在規範契約成立後有於訂約當時不可預料之情事發生
    時，經由法院裁量以公平分配契約當事人間之風險及不可預
    見之損失。倘於契約成立時，就契約履行中有發生該當情事
    之可能性，為當事人所能預料者，當事人本得自行風險評估
    以作為是否締約及其給付內容（如材料、價金等）之考量，
    自不得於契約成立後，始以該原可預料情事之實際發生，再
    依據情事變更原則，請求增加給付。如當事人間於締約時，
    已明訂契約成立後，因可歸責於當事人一方之事由，致他方
    受有損害者之處理方式，僅生依約履行債務之問題，非屬該
    條所稱之情事變更，自無該條規定之適用（最高法院98年度
    台上字第888號判決意旨參照）。查兩造已於系爭契約第11
    條第1項約定，遇有天災、地變、政府法令變更或其他非可
    歸責於興富發之事由，致不能施工或影響施工時，得順延完
    工期間，足見兩造簽約時已考量及審酌施工期間所可能發生
    之相關停工情況，並就工期延長及不可歸責於興富發之事由
    而影響施工，約定相關風險分配及處理方式。而本院亦依系
    爭契約第11條第1項約定，順延系爭建案之完工期間29日，
    依系爭契約履行之結果，亦無顯失公平之情事，自無情事變
    更原則之適用。是興富發此部分所辯，並不可採。
  ⒍綜上所述，興富發因受颱風影響致有10日不能施工，嗣因受
    勞動基準法第30條第1項修正，減少勞工工作日數26日，與
    因同法第37條第1項修正，增加勞工工作日數7日，合計影響
    施工期間19日【計算式：26－7＝19】。則興富發依系爭契約
    第11條第1項第1款、第2款約定，得請求順延完工期間之日
    數總計為29日【計算式：10＋19＝29】。
  ㈢興富發抗辯其已於106年12月22日完成申請使用執照所需項目
    ，北市都發局以其未就鄰損達成和解為由，延至107年2月23
    日始核發使用執照，係屬不可歸責於其之事由，應順延完工
    期限部分：
  ⒈按建築工程完竣後，應由起造人會同承造人及監造人申請使
    用執照。直轄市、縣 (市)  (局) 主管建築機關應自接到申
    請之日起，10日內派員查驗完竣。其主要構造、室內隔間及
    建築物主要設備等與設計圖樣相符者，發給使用執照，並得
    核發謄本；不相符者，一次通知其修改後，再報請查驗。但
    供公眾使用建築物之查驗期限，得展延為20日。建築物無承
    造人或監造人，或承造人、監造人無正當理由，經建築爭議
    事件評審委員會評審後而拒不會同或無法會同者，由起造人
    單獨申請之。第1項主要設備之認定，於建築管理規則中定
    之。建築法第70條定有明文。次按申請使用執照或部分使用
    執照應具備申請書及下列文件：一、原領建造執照或雜項執
    照。二、竣工圖：面積計算表、位置圖、配置圖各層平面圖
    、屋頂平面圖及各向立面圖。三、竣工照片：竣工後符合設
    計圖說之各向立面、屋頂突出物、騎樓、天井、停車空間、
    裝卸空間、雨污水分流排出口、四周環境、開放空間、綠化
    設施、防火間隔、建築物主要設備等彩色照片。四、編訂門
    牌總表或證明。五、施工中損壞公共設施者，應予修復或依
    規定取得繳納修復費之證明。前項申請，起造人或承造人應
    將工地臨時棚屋、工寮、圍離及鷹架拆除清理排水溝及整理
    現場環境完畢，始得核發使用執照。臺北市建築管理自治條
    例第29條亦定有明文。
  ⒉經查，興富發於106年9月30日向北市都發局申請使用執照，
    經該局於同年10月31審查結果，認竣工相片未齊全、竣工圖
    未齊全、門牌未編妥、基地環境未整理完竣、損害鄰房所有
    案者未依程序辦理、供公眾使用之建築物未會同有關機關檢
    查合格、列管事項未辦理，擬退該申請案，並於同年11月7
    日函知興富發，案經審理結果，仍有部分事項未符合規定，
    詳如附件，退請更正後，再行送審，有使用執照審查表、該
    局106年11月7日函、使用執照竣工勘驗審查項目表可證(見
    本院卷第213至217、421、425頁)，可見北市都發局並非以
    興富發有鄰損爭議未解決為唯一理由，而不予核發使用執照
    。
  ⒊次查，建築法第70條第1項固規定建築物主要設備等與設計圖
    樣相符者發給使用執照，惟同法第101條尚規定：直轄市、
    縣 (市) 政府得依據地方情形，分別訂定建築管理規則，報
    經內政部核定後實施。而臺北市政府依建築法第101條規定
    制定臺北市建築管理自治條例，並於第29條第2項規定起造
    人或承造人應將工地臨時棚屋、工寮、圍離及鷹架拆除清理
    排水溝及整理現場環境完畢，始得核發使用執照。可見臺北
    市建築物使用執照之發給，並非以建築物主要設備等與設計
    圖樣相符即為已足，尚須符合臺北市建築管理自治條例之相
    關規定。依北市都發局使用執照審查表之記載(見本院卷第4
    21、425頁），興富發於106年10月31日時並未將基地環境整
    理完竣，且系爭建案之事業廢棄物列管，係於107年1月5日
    始經臺北市政府環境保護局（下稱北市環保局）函知解除列
    管，有該局北市環廢字第10730054600號函足憑（見本院卷
    第211頁），尚難認興富發於此前已將現場環境整理完畢。
    嗣興富發公司再於107年2月13日向北市都發局掛件申請，北
    市都發局則於同年月21日經承辦人員審核通過，繼於同年月
    23日核發使用執照，有該局109年4月29日函、使用執照竣工
    勘驗審查項目表足憑（見本院卷第420、425頁）。則興富發
    抗辯系爭建案於106年12月22日已完成申請使用執照所需項
    目，北市都發局僅以其未與主張受有鄰損之鄰房所有人達成
    和解，拒發使用執照云云，顯非事實，難認可採。
  ⒋興富發雖抗辯：北市環保局於107年1月5日係對齊裕營造股份
    有限公司(下稱齊裕公司)解除事業廢棄物列管，與伊申請使
    用執照無涉云云。惟查，北市環保局係因齊裕公司承攬系爭
    建案即102建字第0311號新建（含拆除)工程，始以齊裕公司
    為受文者，解除系爭建案事業廢棄物之列管(見本院卷第211
    頁)。興富發既係申請系爭建案即102建字第0311號建造執照
    工程之使用執照，亦未證明系爭建案未經解除事業廢棄物之
    列管，即得核發使用執照，徒以其非北市環保局前開函文之
    受文者，爭執系爭建案有無解除事業廢棄物之列管，與其申
    請使用執照無涉云云，顯不足採。
  ⒌興富發雖辯稱：其已於106年12月22日完成申請使用執照之項
    目云云，並提出記載「107年3月21日協調會議中，經確認申
    請人（即興富發）確已於106年9 月30日提出使用執照申請
    書，並於106年12月22日完成申請使用執照所需辦理之相關
    事項，依使用執照辦理之相關期程，應可於107年1月27日前
    取得本案使用執照，至都發局於107年2月23日始核發使用執
    照，係屬行政作業程序所致，應非屬可歸責於申請人之事由
    」等語之碧湖市場營運案工期展延第三次協調會議記錄為憑
    （見原審卷一第253至254頁）。惟該會議屬興建暨營運案之
    協調會議性質，並非使用執照之審核主管機關依照建築法等
    相關法令逐一審查法定要件後所為之核駁處分，且該紀錄內
    對於認定之依據、結論之理由及標準均隻字未提，自難徒憑
    該紀錄記載之結論，遽為有利於興富發之認定。
  ⒍綜上所述，興富發雖於106年9月30日申請使用執照，惟已於
    同年10月31日經北市都發局審核不符要件而簽退，並於同年
    11月7月函知興富發修正後再送審。又興富發申請使用執照
    之系爭建案於107年1月5日始解除事業廢棄物列管，尚難認
    興富發於此前已完成申請使用執照之項目。嗣興富發於同年
    2月13日向北市都發局掛件申請，北市都發局於同年月23日
    核發使用執照，並無延滯之情事。則興富發抗辯其係因北市
    都發局以鄰損未解決為由停發使用執照，應順延完工期間12
    6日云云，洵無可取。
  ㈣興富發主張陳雅萍無損害不得請求違約金，並請求依民法第2
    51條、第252條規定酌減違約金部分：
  ⒈按約定有違約金者，有債務不履行情事發生時，債權人即不
    待舉證證明其所受損害係因債務不履行所致及損害額之多寡
    ，均得按約定之違約金，請求債務人支付。如約定之違約金
    過高者，債務人固得依民法第252條規定，請求法院減至相
    當之數額，惟就約定違約金過高之事實，應由主張此項有利
    於己事實之債務人負舉證責任(最高法院92年度台上字第697
    號判決要旨參照)。查系爭契約第11條第1項、第20條第1項
    依序約定，興富發應於106年12月31日前取得使用執照，並
    於使用執照核發後6個月內通知陳雅萍交屋，可見興富發如
    依約於106年12月31日取得使用執照，至遲於同年6月30日即
    應通知陳雅萍交屋。而興富發遲至107年7月2日始與陳雅萍
    辦理交屋，陳雅萍自受有遲延交屋之損害，興富發抗辯陳雅
    萍未受有損害云云，顯不可採。又興富發並不爭執系爭契約
    第11條第2項約定之法律性質為損害賠償總額預定性違約金
    ，則陳雅萍自得依該約定請求興富發給付違約金。
  ⒉次按債務已為一部履行者，法院得比照債權人因一部履行所
    受之利益，減少違約金。約定之違約金額過高者，法院得減
    至相當之數額。民法第251條、第252條定有明文。經查，興
    富發雖主張其已一部履行，請求依民法第251條規定酌減違
    約金，惟依民法第251條規定請求酌減違約金，不僅須債務
    人已為一部履行，尚須債權人因一部履行而受有利益，而陳
    雅萍於興富發未交屋前，並不因興富發公司履行部分工程而
    受有利益，自無依此規定酌減違約金。次查，興富發為國內
    知名建設公司，其於訂約時依據建築專業能力、經濟能力、
    過往施作建案之經驗等事由，本於上開考量與陳雅萍約定上
    開違約金約款，要難認該違約金有何過高之情形。況且，系
    爭契約第11條第2項約定，係參照行政院內政部頒行之預售
    屋買賣契約書範本第12條第2項所約定，有該定型化契約範
    本為憑（見原審卷一第309至323頁），此定型化契約範本之
    目的本在提供企業經營者及消費者作為訂定契約參考之用，
    益徵系爭契約第11條第2項約定之違約金計算方式，並無過
    高之情形。本院審酌系爭契約總價金、興富發之規模、資力
    、能力等情事，認系爭契約第11條第2項約款符合契約自由
    、私法自治原則，及消費者權益之保障，要無過高應予酌減
    之必要。
  ㈤興富發主張以陳雅萍積欠之找補款8萬4988元抵銷部分：
  ⒈經查，系爭契約第6條第2項定：「本約土地面積、房屋主建
    物或登記總面積（不含雨遮及汽車停車空間面積）如有誤差
    ，其不足部分乙方均應全部找補；其超過部分，甲方只找補
    2%為限（至多找補不超過2%），且雙方同意面積誤差之找補
    ，分別以土地、主建物、附屬建物（不含雨遮面積）、共用
    部份價款除以各該面積所得之單價（應扣除汽車停車空間面
    積及價款）計算誤差價款，無息於交屋時結清」等語，衡情
    兩造就系爭房地之找補款，應於107年7月2日交屋時即已結
    清。次查，依興富發所提出如附件所示坪數誤差找補明細表
    之記載，系爭房地之找補款僅為747元(見原審卷二第87頁)
    。而兩造於107年7月2日就系爭房地辦理交屋時，興富發已
    於系爭交屋結算明細表詳列各項應補與應退款項，惟未將上
    開747元找補款列入，且於該表記載應給付違約金1萬0345元
    ，及以手寫註記應退款32萬1528元予陳雅萍，另提出記載領
    取TOTO全自動馬桶後，其無庸再給付遲延完工利息之收據，
    要求陳雅萍簽收（見原審卷一第107頁）。可見兩造於107年
    7月2日辦理交屋旨在結算系爭房地之全部款項，興富發未將
    上開747元列入，應係金額過低所致，尚難認兩造未就系爭
    房地找補款為結算。而陳雅萍除將系爭交屋結算明細表「違
    約金」欄所載「-10,345」等字劃線刪除，並註記「有爭議
    暫不結算外」，其餘部分均不爭執，並於該表上簽名（見原
    審卷第105頁），堪認兩造於107年7月2日辦理交屋結算時，
    除對違約金之計算有爭執外，其餘應補與應退款項（含系爭
    房地找補款)均已結算完畢。
  ⒉興富發雖抗辯：伊於附件「找補金額(元)」欄所載「-120,34
    4」係誤算，正確金額為「36,103」，陳雅萍尚積欠伊找補
    款8萬4988元云云，並提出附件為憑（見原審卷二第87頁）
    。惟興富發所製作如附件所示之坪數誤差找補明細表未經兩
    造簽名，難認兩造就該坪數誤差找補明細表已達成意思表示
    一致。況該坪數誤差找補明細表原記載陳雅萍應找補金額為
    「747」元，興富發於系爭交屋結算明細表復未記載陳雅萍
    應給付之找補金額，顯係以坪數誤差找補明細表所載之「74
    7」元作為交屋結算基礎，故未於交屋時併向陳雅萍請求，
    堪認兩造就找補款確已結算完畢。縱認興富發就附件所示之
    坪數誤差找補明細表有誤算情事，其於108年11月20日始具
    狀修正「-120,344」為「-36,103」（原審卷二第53頁），
    亦已逾民法第90條所定1年除斥期間，不得撤銷錯誤之意思
    表示。則興富發主張以陳雅萍積欠之找補款8萬4988元債務
    ，抵銷其違約金債務云云，顯屬無據，洵無可採。
  ㈥陳雅萍得請求興富發給付之違約金數額：
  ⒈按興富發未於106年12月31日取得使用執照，每逾1日應按已
    兌現價款（即2069萬元）依萬分之5單利計算遲延利息予陳
    雅萍，系爭契約第11條第2項定有明文（見原審卷一第32頁
    ）。查興富發係於107年2月23日始取得使用執照，遲延取得
    使用執照53日，惟因受颱風假與勞動基準法修正影響，得依
    系爭契約條第11條第1項第1款、第2款約定，順延完工期日2
    9日，故應按24日計罰違約金。據此計算，陳雅萍依系爭契
    約第11條第2項約定，得請求興富發給付之違約金為24萬828
    0元【計算式：24×00000000×5/10000＝248280】。
  ⒉次按違約金，有屬於懲罰之性質者，有屬於損害賠償約定之
    性質者，本件違約金如為懲罰之性質，於上訴人履行遲延時
    ，被上訴人除請求違約金外，固得依民法第233條規定，請
    求給付遲延利息及賠償其他之損害，如為損害賠償約定之性
    質，則應視為就因遲延所生之損害，業已依契約預定其賠償
    ，不得更請求遲延利息賠償損害（最高法院62年度台上字第
    1394號判例參照）。查兩造不爭執系爭契約第11條第2項違
    約金之性質為損害賠償之約定，依上說明，陳雅萍不得就該
    違約金更請求遲延利息賠償損害。則陳雅萍請求興富發給付
    自起訴狀繕本送達翌日起算之法定遲延利息，為無理由，不
    應准許。 
六、從而，陳雅萍依系爭契約第11條第2項約定，請求興富發給
    付24萬8280元，為有理由，應予准許，逾此之請求，即屬無
    據，應予駁回。原審就陳雅萍請求逾24萬8280元不應准許部
    分（即18萬6210元，及43萬4490元自108年5月31日起算之法
    定遲延利息。計算式：000000－000000＝186210），為興富發
    敗訴之判決，尚有未洽。興富發上訴論旨指摘原判決此部分
    不當，求為廢棄改判，為有理由，應由本院予以廢棄，改判
    如主文第2項所示。至原審就陳雅萍請求24萬8280元部分判
    命興富發給付，及駁回陳雅萍請求逾43萬4490元本息不應准
    許部分（即18萬6210元本息。計算式：000000－000000＝1862
    10)，核無不合，興富發上訴與陳雅萍附帶上訴論旨，依序
    指摘原判決此部分不當，均無理由，應依序駁回其等之上訴
    與附帶上訴。
七、本件事證已臻明確，兩造其餘攻擊防禦方法及所提證據，經
    本院審酌後，認均不足以影響判決之結果，爰不逐一詳予論
    駁，併此敘明。
八、據上論結，本件上訴為一部有理由、一部無理由，附帶上訴
    為無理由，依民事訴訟法第450條、第449條第1項、第79條
    、第78條，判決如主文。　　
中　　華　　民　　國　　109 　年　　6 　　月　　16　　日
                  民事第三庭   
                      審判長法  官  林玉珮
                            法  官  朱美璘
　　　　　　　　　　　　　　法  官  何君豪
正本係照原本作成。
不得上訴。
中　　華　　民　　國　　109 　年　　6 　　月　　17　　日

  　　　　　　　　　　　　　書記官  陳奕伃


附件：00000－00000＋93318＝84988